臺灣高雄地方法院民事判決　　　　　　　94年度訴字第1672號
原　　　告　甲○○○
訴訟代理人　侯重信律師
被　　　告　乙○○
訴訟代理人　林石猛律師
　　　　　　鍾美馨律師
　　　　　　邱揚勝律師
上列當事人間請排除侵害等事件，經本院於民國94年11月22日言
詞辯論終結，判決如下：
    主      文
被告應將門牌號碼高雄市苓雅區○○○路二六三之一號房屋遷讓
交還予原告，並自民國九十四年五月六日起至交還之日止，按月
給付原告新臺幣參萬伍仟元。
訴訟費用由被告負擔。
本判決於原告以新臺幣貳佰肆拾萬元供擔保後得假執行，但被告
如以新臺幣貳佰肆拾萬元為原告預供擔保後，得免為假執行。
    事實及理由
一、按訴狀送達後，原告不得將原訴變更或追加他訴，但擴張或
    減縮應受判決事項之聲明者，不在此限，民事訴訟法第255
    條第1 項第3 款定有明文。本件原告起訴時其原先位聲明之
    第2 項為請求判令被告應自民國94年4 月26日起至遷空交還
    房屋之日止按月給付原告新臺幣（下同）35,000元，備位聲
    明之第1 項則請求判令被告應自94年4 月26日起至96年4 月
    14 日 止，按月給付原告35,000元，嗣於94年11月22日言詞
    辯論時，就上開請求乃均減縮為自94年5 月6 日起算其不當
    得利及租金，其減縮應受判決事項之聲明核與上開規定相符
    ，自應予准許，合先敘明。
二、原告起訴主張：訴外人謝光輝因積欠他人債務致其所有坐落
    高雄市○○區○○段第323 地號土地及其上門牌號碼高雄市
    苓雅區○○○路263 之1 號房屋經鈞院民事執行處於92年11
    月19日予以執行查封，並於94年4 月12日拍賣而由原告拍定
    買受，鈞院並於同年4 月26日核發不動產權利移轉證書且函
    請地政機關辦理所有權移轉登記，原告嗣亦已於同年5 月5
    日領得上開權利移轉證書而取得系爭房屋之所有權，惟被告
    則以其先前應已失效之租賃關係存在而拒絕遷讓返還迄今，
    而系爭房屋之拍賣公告固載明：「本件拍賣標的物現由第三
    人乙○○（即被告）承租中」等語，然執行標的物經查封後
    ，其債務人對之原即喪失含出租行為在內之處分權能，而租
    約之更新乃租約當事人就同一標的物在原租賃關係消滅後再
    訂立之新約，此屬新租約訂定之更新自亦應受此查封效力之
    拘束，並不因其等在系爭房屋於92年11月19日被查封後所訂
    立之第2 份租約之第18條所定「本契約自90年4 月15日延續
    租賃」等語而有異，且其更新係發生於查封之後，依社會通
    念將影響系爭房屋之交換價值而有礙執行效果，依強制執行
    法第51條第2 項之規定，對於含拍定人在內之債權人之原告
    自不發生效力，且不因執行法院未除去其租賃權而有影響，
    至拍賣公告是否點交之附註僅係提醒投標人注意而無法律上
    之拘束力，則被告對原告自已無租賃權之存在，其自94年5
    月6 日起占用系爭房屋自屬無權占有，且在無權占用期間並
    因此受有相當於每月租金35,000元之不當利得併致原告受有
    損害，原告自得請求被告將系爭房屋遷讓交還及給付相當於
    租金之不當利得，且不受土地法第97條第1 項所定最高租額
    之限制，縱認租額應受限制，惟原告請求之金額亦未逾越法
    定標準，為此，爰依物上請求權、侵權行為損害賠償請求權
    、不當得利返還請求權先位聲明請求判令被告應將系爭房屋
    遷空交還原告，並應自94年5 月6 日起至遷空交還房屋之日
    止按月給付原告35 ,000 元，並願供擔保請准宣告假執行；
    若認被告之租賃權對於原告仍有效存在，依民法第425 條第
    1 項之規定，原告於取得系爭房屋所有權後亦當然繼受出租
    人地位而得請求被告按月給付租金，爰另依租賃之法律關係
    備位聲明請求判令被告應自94年5 月6 日起至96年4 月14日
    止按月給付原告35,000元，並願供擔保請准宣告假執行。
三、被告則以：被告自90年4 月15日起即向訴外人謝光輝租用其
    所有之系爭房屋作為經營傢俱店之用，並與相鄰之同路263
    之2 號房屋打通內部以共同使用，租用之初雙方即口頭約定
    被告可延長租賃期間，延長期間之租金再依當時市價及租用
    行情調整，嗣雙方於93年4 月15日再行續約至96年4 月14日
    止，並在契約特別約定事項第18項以手寫方式載明「本契約
    自90年4 月15日延續租賃」等語，且先後2 租賃契約業分別
    經鈞院及鈞院所屬民間公證人公證，是依被告與謝光輝訂約
    時之真意應可認定其等於90年4 月15日訂約時即已約定於93
    年4 月15日原租約期滿後再簽訂之租約仍為原租約之延續，
    則被告自90年4 月15日起至96年4 月14日止租用系爭房屋之
    法律關係即未曾改變，系爭房屋嗣縱遭法院查封並由原告拍
    定取得，依民法第425 條第1 項買賣不破租賃之規定，上開
    租賃契約對於拍定人之原告自仍繼續存在；且縱認被告於查
    封後所簽訂之契約係新的租賃契約，惟鈞院民事執行處於系
    爭房屋之拍賣公告中業載明：「本件拍賣標的物現由第三人
    乙○○承租中，期間自93年4 月15日起至96年4 月14日止，
    每月租金35,000元，押金10,000 元 ，拍定後不點交，請投
    標人注意」等語，可見此一租賃關係並未經執行法院予以除
    去且成為拍賣條件，拍定人之原告明知此拍賣條件仍參與投
    標，自應受此拘束而依買賣不破租賃之法理繼受此一租賃關
    係，被告對系爭房屋自非無權占有，其依原租約所定租金請
    求被告按月給付35,000元之不當利得即無所據，況系爭房屋
    已年久失修並有漏水情形，使用面積已有減少，目前又正值
    經濟不景氣之際，且被告前所繳交之押金10,000元亦無法取
    回，原告請求給付之金額顯屬過高，自應依誠信原則予以調
    降以調和雙方利益等語資為抗辯，並聲明求為判決駁回原告
    之訴及假執行之聲請，如受不利之判決，願供擔保請准宣告
    免為假執行。
四、兩造不爭執之事項
  (一)、訴外人謝光輝所有系爭房地於92年11月19日乃經本院民事
      執行處依債權人彰化商業銀行之聲請而囑託地政事務所辦
      理假扣押之查封登記，嗣抵押權人保證責任高雄市第三信
      用合作社於93年5 月間即聲請拍賣上開不動產，並經本院
      民事執行處於93年7 月12日囑託地政事務所就系爭房屋之
      增建未辦理保存登記部分辦理查封登記（建號第1012號建
      物），且將上開3 宗不動合併拍賣，而被告於93年11月4
      日以其承租系爭房屋期間係自90年4 月15日起至93年4 月
      14日止，之後又續約至96年4 月14日止而具狀聲明異議，
      債權人保證責任高雄市第三信用合作社乃聲請除去該發生
      在抵押權設定後之租賃權，惟本院民事執行處並未除去該
      租賃權，且於94年3 月8 日94雄院貴民如93執字第23967
      號拍賣公告中載明：「本件拍賣標的物現由第三人乙○○
      （即被告）承租中，期間自93年4 月15日起至96年4 月14
      日止，每月租金35,000元，押金100,000 元，拍定後不點
      交，請投標人注意」等語，嗣上開不動產經原告於94年4
      月12日得標拍定，並由本院於同年月26日核發權利移轉證
      書而經原告於同年5 月5 日領受。
  (二)、被告係自90年4 月15日起向訴外人謝光輝承租系爭房屋，
      其租期至93年4 月14日止，租金約定每月44,000元，後於
      93年4 月15日再行續約，租期至96年4 月14日止，租金則
      為每月35,000元。
五、本院就兩造必要之爭點所為之判斷：
  (一)、被告與訴外人謝光輝所簽訂租期自93年4 月15日起至96年
      4 月14日止之租賃契約，係延長原租約之租賃期間，抑或
      新訂立之租賃契約？
      按「租賃定有期限者，其租賃關係，於期限屆滿時消滅」
      ，民法第450 條第1 項定有明文，又「解釋契約，固須探
      求當事人立約時之真意，不能拘泥於契約之文字，但契約
      文字業已表示當事人真意，無須別事探求者，即不得反捨
      契約文字而更為曲解」，最高法院17年上字第1118號著有
      判例可資參照。被告雖主張其簽訂第1 份租約時即與謝光
      輝口頭約定租期屆滿後可延長租賃期間，其等所簽訂之第
      2 份租約中並載明「本契約自90年4 月15日延續租賃」等
      語，該租約自屬原租約之延續云云，惟查，被告與謝光輝
      就系爭房屋所訂立之第1 份租約已明訂租賃期間自90年4
      月15日起至93年4 月14日止共3 年已如前述，而其特別約
      定事項第10條、第12條並分別載明：「租期屆滿，雙方仍
      欲繼續租賃時，應另訂立書面契約，其租賃條件，亦得另
      議之」、「租期屆滿時，不須甲方（即出租人謝光輝）預
      先通知，租賃關係當然消滅」等語，此有房屋租賃契約書
      在卷可憑，則其等既已於租約中明訂租賃期間、租期屆滿
      後租賃關係當然消滅、續租應另訂契約之意旨，探求其等
      立約時之真意，其等於斯時自無所謂延續原約換約之意思
      ，上開租約自應屬民法第450 條第1 項之定期租賃而以租
      期屆滿之日即93年4 月14日為租賃關係終止之日，其若有
      續租，自亦屬新成立之租賃關係而非原租賃關係之延續，
      且亦不受其等嗣後於原約將屆滿之際所再簽訂之租賃期間
      係接續原租約之租期及於特別約定事項第18條以手寫方式
      載明「本契約自90年4 月15日延續租賃」等語之第2 份租
      約之影響而有異，該第2 份租約在性質上自仍屬原租約期
      滿後因續租而成立之另一新租賃關係，被告主張該租約為
      原租約之延續而非更新云云尚屬無據。
  (二)、系爭房屋拍賣時，執行法院未將被告之租賃權除去，拍定
      人之原告是否應繼受該租賃關係？
    1.按「實施查封後，債務人就查封物所為移轉、設定負擔或
      其他有礙執行效果之行為，對於債權人不生效力」、「實
      施查封後，第三人未經執行法院允許，占有查封物或為其
      他有礙執行效果之行為者，執行法院得依職權或依聲請排
      除之」、「拍賣之不動產，買受人自領得執行法院所發給
      權利移轉證書之日起，取得該不動產所有權」，強制執行
      法第51條第2 項、第3 項、第98條分別定有明文，且上開
      強制執行法第51條之規定，依同法第113 條之規定亦為不
      動產之強制執行所準用，又「債務人就查封物所為移轉、
      設定負擔或其他有礙執行效果之行為，依強制執行法第51
      條第2 項規定，僅對於債權人不生效力，並非絕對無效。
      而茲所謂債權人，應指該強制執行事件中聲請強制執行之
      債權人、已參與分配之債權人及拍定人而言」、「所謂『
      其他有礙執行效果之行為』，係指處分行為以外，其他足
      以影響查封效力之行為，例如將查封物出租、出借等是」
      、「強制執行法第51條第3 項固規定執行法院得依聲請排
      除第三人有礙執行效果之行為，但不能以執行法院未依聲
      請排除之，即謂第三人有礙執行效果之行為之合法」，最
      高法院85年度臺抗字第534 號、71年度臺上字第3636號、
      71年度臺上字第5048號亦分別著有判決要旨可資參照。
    2.訴外人謝光輝所有之系爭房地於92年11月19日乃經本院民
      事執行處依債權人彰化商業銀行之聲請而為假扣押之查封
      登記，嗣抵押權人保證責任高雄市第三信用合作社於93年
      5 月間即聲請拍賣上開不動產，並經本院民事執行處於93
      年7 月12日就系爭房屋之增建未辦理保存登記部分辦理查
      封登記（建號第1012號建物），且將上開3 宗不動合併拍
      賣，而被告就系爭房屋則係於93年4 月15日再行續約承租
      ，嗣上開不動產乃經原告於94年4 月12日得標，並於同年
      月26日經本院核發權利移轉證書而由原告於同年5 月5 日
      領受業如前述，是系爭房屋於92年11月19日既已經假扣押
      查封，債務人謝光輝就系爭房屋與被告所簽訂租期自93年
      4 月15日起至96年4 月14日止之屬新訂立而非延長原租約
      之租賃期間之租賃契約自屬查封後之出租行為，依前開說
      明，此有礙執行效果之處分行為，對於拍定人即原告自仍
      不生效力，且不因執行法院未予排除而有異，至拍賣公告
      關於系爭房屋有租賃關係之記載，僅係提醒投標人注意系
      爭房屋拍定後不點交，其並無確定私權關係是否存在之效
      力，被告自不得主張其租賃契約對自領得權利移轉證書之
      是日即取得系爭房屋之所有權之原告仍繼續存在。
    3.被告固據最高法院60年臺上字第4615號判例（抵押人於抵
      押權設定後，與第三人訂立租約，致影響於抵押權者，對
      於抵押權人雖不生效，但執行法院倘不依聲請或依職權認
      為有除去該影響抵押權之租賃關係之必要，而為有租賃關
      係存在之不動產拍賣，並於拍賣公告載明有租賃關係之事
      實，則該租賃關係非但未被除去，且已成為買賣【拍賣】
      契約內容之一部。無論應買人投標買得或由債權人承受，
      依繼受取得之法理，其租賃關係對應買人或承受人當然繼
      續存在）而主張本件租賃關係於拍賣程序中未經除去且經
      載明於拍賣公告中而對於原告繼續存在云云，惟上開判例
      僅係針對抵押權設定後成立之租賃關係於執行程序中未經
      執行法院除去之效果應為如何之問題，其並未涉及該租賃
      係查封前或後所為之情況，而本件租賃關係雖亦同係抵押
      權設定後所成立，然其則係查封後始再為之之有礙執行效
      果之處分行為，此依強制執行法第11 3條準用同法第51條
      第2 項規定，對亦屬其債權人定義範圍內之拍定人即原告
      本不生效力，如謂上開判例於此亦同有適用之餘地，強制
      執行法前開有關查封對抗效力之規定無異形同具文，且不
      啻排除拍定人地位之保障，上開判例所指情形與本件爭議
      自有不同而不得為援引，是被告據以主張本件租賃關係對
      原告仍繼續存在亦顯無理由。
  (三)、原告得否請求被告遷空交還系爭房屋及返還相當於租金之
      不當得利？
      按「依不當得利之法則請求返還不當得利，以無法律上之
      原因而受利益，致他人受有損害為其要件，故其得請求返
      還之範圍，應以對方所受之利益為度，非以請求人所受損
      害若干為準，無權占有他人土地，可能獲得相當於租金之
      利益為社會通常之觀念」，最高法院61年臺上字第1695號
      著有判例可資參照。本件被告本不得對原告主張其就系爭
      房屋仍有租賃權存在已如前述，則被告於原告取得系爭房
      屋之所有權即領受權利移轉證書之94年5 月5 日後仍繼續
      占有、使用系爭房屋，自已係無法律上之合法權源而屬無
      權占有，原告自得本於所有權請求被告遷空交還系爭房屋
      ，且被告自94年5 月6 日起無權占用系爭房屋而為使用收
      益，破壞原告基於系爭房屋所有權之利益歸屬，致原告受
      有損害，依上開說明，其自應將依社會通念可能獲得之相
      當於租金之利益償還予原告，而被告與訴外人謝光輝先後
      所訂立之2 份租約，其租金自93年4 月15日起已由每月44
      ,000 元 調降為每月35,000元已如前述，且系爭房屋係供
      營業使用而非自住，亦為被告所自承，另系爭房屋之基地
      面積為127 平方公尺，其93年之申報地價為每平方公尺31
      ,632 元 ，房屋之課稅現值為328,300 元乙節，亦有土地
      登記謄本、房屋稅籍證明書等件在卷可查，則系爭房屋既
      為供營業使用之房屋而由承租人用以營業獲取利潤，且其
      坐落高雄市○○街之商業區而享有商圈之商業利益，而其
      租金支出原屬營業成本之一部，其自非一般居住用房屋可
      為比擬，而不應受土地法第97條規定之限制（最高法院92
      年度臺上字第20號判決意旨參照），故本院審酌系爭房屋
      所在位置、價值、原租賃狀況及社會經濟情況，認原租約
      所定之每月租金35,000元為最符合系爭房屋每月使用利益
      之客觀交易價值，被告自應就其所受利益以系爭房屋每月
      3,500 元之租賃價格返還予原告。
七、綜上所述，被告與謝光輝就系爭房屋所簽訂租期自93年4 月
    15日起至96年4 月14日止之租賃契約本非原租約之延續而屬
    新訂立之租賃契約，此自屬系爭房屋查封後有礙執行效果之
    處分行為，縱執行法院未於拍賣程序中予以除去該租賃關係
    ，對於拍定人之原告應仍不生效力，被告自不得對原告主張
    就系爭房屋有租賃關係之存在，其於原告取得系爭房屋之所
    有權後仍繼續占有、使用即屬無權占有，原告自得本於所有
    權請求被告遷空交還系爭房屋，並請求被告返還無權占用期
    間所受有相當於租金即每月35,000元之不當利得，從而，原
    告依物上請求權及不當得利返還請求權，求為判決如主文第
    1 項所示為有理由，自應予准許。又原告之先位聲明既已獲
    勝訴判決，其備位聲明即毋庸再予審酌。
八、本件兩造均陳明願供擔保請准為假執行或免為假執行之宣告
    經核均無不合，爰分別酌定相當之擔保金額准許之。
九、本件為判決基礎之法律關係已臻明確，兩造其餘之攻擊防禦
    方法核與判決結果不生影響，毋庸一一論列，併此敘明。
十、結論：本件原告之訴為有理由，依民事訴訟法第78條、第39
    0 條第2 項、第392 條，判決如主文。
中　　華　　民　　國　　94　　年　　12　　月　　12　　日
                  民事第五庭審判長法　官　黃宏欽
                                  法  官  方錦源
                                  法  官  王雅苑
如不服本判決，應於送達後20日內，向本院提出上訴狀並表明上
訴理由，如於本判決宣示後送達前提起上訴者，應於判決送達後
10日內補提上訴理由書（須附繕本）。
中　　華　　民　　國　　94　　年　　12　　月　　12　　日
                                  書記官  洪育祺
